臺灣高等法院民事判決　　　　　　　　　 94年度上字第659號
上　訴　人　乙○○
　　　　　　丙○○
共　　　同
訴訟代理人　楊德海律師
被　上訴人　甲○○
訴訟代理人　李蒼棟律師
複　代理人　邱炫升
上列當事人間租佃爭議事件，上訴人對於中華民國94年6月21日
臺灣宜蘭地方法院93年度訴字第319號第一審判決提起上訴，經
本院於94年10月12日言詞辯論終結，判決如下：
    主      文
上訴駁回。
第二審訴訟費用由上訴人負擔。
    事實及理由
一、上訴人起訴主張：上訴人乙○○為坐落宜蘭市○○段958、9
    61地號土地之所有權人，上訴人丙○○則為同地段 959地號
    土地之所有權人，渠等二人於民國80年11月18日就上揭土地
    分別與被上訴人訂立私有耕地租約。惟被上訴人竟將系爭95
    9、961地號之土地提供予訴外人王連欉興建如原判決附圖（
    下稱附圖）所示A部份、面積204平方公尺之建物（門牌號碼
    為宜蘭市○○路55號）及如附圖所示 B部份、面積22平方公
    尺之屋前車棚。雖被上訴人辯稱前開門牌號碼宜蘭市○○路
    55號房屋，現面積為 204平方公尺，係由其被繼承人王火獅
    興建，並由被上訴人繼承，惟依據宜蘭縣稅捐稽徵處之房屋
    稅籍證明書所載，原建物面積僅為87‧7平方公尺 ，顯見被
    上訴人業已將房屋擴建，且依被上訴人或王連欉所述，該房
    屋係在供被上訴人及王連欉之家人長期居住使用，並非以作
    堆置農具、肥料等農舍使用。此外，被上訴人亦另於屋前搭
    建車棚停放機車及雜物，雖其辯稱該棚架係放烘乾機使用，
    但原法院至現場履勘時，並未見烘乾機放置於該處，況現依
    政府政策，稻穀之種植為一年一期，種一期稻作所需之烘乾
    時間約半個月左右，被上訴人並無特別搭建棚架放置烘乾機
    之必要，足見被上訴人所搭建之棚架係供家人停放機車之用
    。從而，被上訴人於所承租之耕地上建築房屋供自己居住使
    用，並將房屋提供王連欉及其家人居住，已屬耕地三七五減
    租條例第16條所謂之不自任耕作，原訂租約全部無效，兩造
    間已無租賃關係存在，爰依耕地三七五減租條例第16條及民
    法第 767條之規定，聲明請求：(一)確認上訴人乙○○與被上
    訴人間就坐落宜蘭縣新張段958、961地號土地之耕地租賃關
    係不存在；被上訴人應將前開七張段 961地號土地上如附圖
    所示A部份、面積128平方公尺之地上物拆除並將上述新張段
    958、961地號之土地全部返還予上訴人。(二)確認上訴人丙○
    ○與被上訴人間就坐落宜蘭縣新張段 959地號土地之耕地租
    賃關係不存在；被上訴人應將前揭七張段 959地號土地上如
    附圖所示b部份、面積76平方公尺，及B部份、面積22平方公
    尺之地上物拆除，並將該新張段 959地號土地全部返還予上
    訴人。(三)上訴人願供擔保請准宣告假執行。
二、被上訴人則以：系爭土地上之房屋乃被上訴人與訴外人王連
    欉之被繼承人王水獅所興建，嗣後因體諒被上訴人身體殘疾
    而由被上訴人單獨繼承該建物及耕地承租權，又因訴外人王
    連欉本即居住該房屋且亦無其他住處，故王連欉及其家人一
    同居住於該建物內，乃為被上訴人之占有輔助人。另訴外人
    王連欉本身尚有工作，僅於下班後協助被上訴人為耕作，故
    被上訴人並無違法轉租予王連欉耕作，或將土地提供予王連
    欉建屋之事實，耕地租約仍為有效。縱如上訴人所稱王水獅
    於59年間興建系爭房屋時，未得上訴人或原地主黃旺枝之同
    意，已構成不自任耕作，致該原訂租約自59年間起即當然、
    確定失其效力，被上訴人自無法繼承王水獅已失效之承租權
    ，則被上訴人另於81年11月18日與上訴人所簽訂之私有耕地
    租約，即非自王水獅繼承而來，實係因上訴人與被上訴人另
    簽訂私有耕地租約後而形成兩造間新的租賃關係。再衡諸被
    上訴人於81年11月18日與上訴人簽訂私有耕地租約後，上訴
    人每年均分上下兩期向被上訴人收取租金，直到93年 9月24
    日在宜蘭縣政府耕地租佃委員會調處時，始當場拒收被上訴
    人之租金一節，益徵被上訴人與上訴人間之租賃關係持續至
    今仍有效存在，上訴人訴請被上訴人拆屋還地，並無理由等
    語，資為抗辯。
三、原審判決駁回上訴人本件請求，上訴人聲明不服，求為廢棄
    原判決，並判決如起訴之聲明。被上訴人則求為駁回上訴。
四、兩造不爭執之事實：
    查坐落宜蘭縣宜蘭市○○段958、961地號之土地為上訴人乙
    ○○所有，另同地段 959地號土地則為上訴人丙○○所有，
    上訴人就前開三筆土地與被上訴人訂有耕地租約，現土地上
    並有如原判決附圖所示A部份、面積204平方公尺之建物（分
    別坐落該地段961地號土地面積128平方公尺、坐落 959地號
    土地面積76平方公尺），及如原判決附圖所示 B部份、面積
    22平方公尺之屋前棚架，現均由被上訴人占有使用等事實，
    有土地登記謄本、耕地租約書為證（見宜蘭縣政府租佃爭議
    案卷宗），復經原審履勘現場並囑託宜蘭縣宜蘭地政事務所
    測量屬實，有勘驗筆錄、照片及土地複丈成果圖可稽（詳原
    審卷第78至81、81至85頁），兩造就此事實亦不爭執，堪信
    為實在。
五、本件之爭點及法院之判斷：
    上訴人主張被上訴人承租系爭土地後，將耕地轉租予訴外人
    王連欉耕作，且在其上建屋供被上訴人及訴外人王連欉居住
    使用，另又搭建車棚停放機車，已有不自任耕作等情，為被
    上訴人所否認，並以前揭情詞置辯，是以本件應審究之爭點
    為：被上訴人是否有不自任耕作且將耕地轉租他人之情形？
    爰論述如下：
(一)、上訴人固先主張被上訴人有將系爭耕地轉租予訴外人王連
      欉耕作之事實，並以被上訴人及王連欉在另件原法院91年
      度訴字第 294號拆屋還地事件所為之陳述為其佐證。惟查
      原審綜觀前開91年度訴字第 294號卷宗後，被上訴人或王
      連欉在94年度訴字第 294號請求返還土地事件中並無自承
      有轉租系爭耕地之情，有該案民事判決在卷可稽；再者，
      經原審隔離訊問結果，被上訴人及證人王連欉，以及被上
      訴人當地里長林釘和、鄰居林戴立均陳稱：系爭耕地均由
      被上訴人自行耕作，其弟王連欉則另外從事水泥粗工，然
      因被上訴人身體有殘疾，故王連欉於下班後會協助被上訴
      人耕作，但並無轉租之情事等語（詳見原審卷第125至130
      頁），且被上訴人及證人王連欉、林釘和等人在原審所為
      之前揭證詞，亦核與其等在前件91年度訴字第 294號拆屋
      還地事件中所為之陳述大略相同，顯為可取。是上訴人主
      張被上訴人有將系爭耕地轉租予其弟王連欉耕作之事實，
      應屬無據，自不可採。
(二)、上訴人雖再主張被上訴人於系爭耕地上興建房屋供居住使
      用，核與耕作目的不符，已構成不自任耕作之事實。然查
      ，系爭如附圖所示A部份、面積204平方公尺之建物係磚造
      鐵皮頂一層樓房，屬舊有房屋，並非新建建物乙節，有原
      審勘驗筆錄及照片足參（卷宗第78至81頁）。又該門牌號
      碼宜蘭市○○路55號之房屋，乃被上訴人之父親王水獅於
      59年土地重劃後，為利稻田之收成，經原地主同意後，將
      原坐落同地段 960地號建地上之建物遷移興建至現所在之
      位置等情，亦經被上訴人及王連欉、證人林釘和在原審91
      年度訴字第294號拆屋還地事件陳述甚詳（見原法院 91年
      度訴字第294號卷宗第176至181頁）；且系爭建物於 61年
      01月起即開始起課稅捐，有宜蘭縣稅捐稽徵處93年11月25
      日宜稅財字第 259號函附之房屋稅籍證明書可證（原審卷
      第35至37頁），核與被上訴人及證人王連欉等人陳稱系爭
      建物係重劃後所興建之事實相符，另參諸前揭拆屋還地事
      件中，當事人所爭執者，乃被上訴人及王連欉是否有權占
      有使用七張段 960地號土地之事實，當時被上訴人等人亦
      不知會有本件租佃爭議請求拆屋還地事件，故被上訴人或
      王連欉、林釘和就坐落七張段958、959、 961地號土地上
      之系爭建物所為相關陳述，自屬可採，否則上訴人或其等
      被繼承人於歷經三十餘年，為何均未就該建物或租約是否
      無效等事為任何主張，且持續與王水獅簽訂租賃契約書（
      見91年度訴字第294號卷第206至 209頁之私有耕地租約）
      。是本件堪認被上訴人等人主張王水獅當時為配合稻作，
      故經原地主同意後興建系爭建物之事實，應屬可採。再者
      ，被上訴人與王連欉自幼即隨其父王水獅居住該房屋內，
      故於渠等父親王水獅死亡後，王連欉因考量其兄即被上訴
      人身體有殘疾，故協議由被上訴人繼承系爭耕地承租權及
      該建物，以謀溫飽生活，王連欉則在外從事粗工，而於下
      工後協助被上訴人耕作，且因王連欉既自幼即居住該處，
      且又無其他可居住之處，故連同家人繼續居住於該建物內
      ，而與被上訴人共居之事實，亦經被上訴人及證人王連欉
      、林釘和、林戴立等人在原審陳述屬實（見原審卷第 125
      至 130頁），故被上訴人及王連欉繼續居住於該建物內之
      行為，顯非屬被上訴人已變更耕地使用目的之行為。從而
      系爭建物既係王水獅為便利耕作之目的而興建，應屬耕作
      上所使用之農舍，嗣後該房屋及耕作權由被上訴人繼承，
      並提供給自幼即住於該屋內又無其他建物之胞弟王連欉居
      住使用，核與已經變更耕地使用目的之情形有間，自難認
      有不自任耕作之情形。
(三)、至於如附圖所示 B部份，面積22平方公尺之棚架，雖係被
      上訴人在嗣後所搭建，然係用以擺放稻穀烘乾機用以烘焙
      稻穀乙節，已有證人林釘和證稱：「至於棚架是他們後來
      搭的，用來放稻穀烘乾機。」等語，另證人林戴立亦表示
      ：「至於棚架是要放烘乾機，我曾經拿過稻穀到這裡使用
      烘乾機幾次．．．」「（烘乾機）平常是收起來，避免風
      吹日曬，一直到要使用才搬出來，之前是碰到大收割，我
      自己的機器來不及用，所以就會另外向鄰居互相借用烘焙
      機。」（見原審卷第126、128頁），堪認該棚架亦為便利
      耕作而設，符合耕作之目的。雖該棚架於稻穀烘乾時間之
      外，被上訴人會用來停放機車，然亦屬無可厚非，難因該
      棚架於農閒時供他用，即屬不自任耕作。
六、按系爭959、961地號農地面積分別為1797、1486平方公尺，
    有土地登記謄本在卷為憑，，被上訴人在上開二筆土地上使
    用226平方公尺，興建如附圖A及 b所示之建物及車棚，其餘
    土地現仍供農作使用，足見上開建物係為便利耕作之目的而
    興建，被上訴人並無變更系爭租地為非耕地使用，自無不自
    任耕作之情形，從而上訴人訴請確認兩造間之系爭耕地租賃
    關係不存在，為無理由，應予駁回。兩造所訂之系爭耕地租
    約既非無效，被上訴人基於該耕地租約占有系爭承租之土地
    ，並非無權占有，上訴人請求被上訴人應將如附圖所示A、B
    部份之地上物予以拆除後將土地返還上訴人，亦無理由，應
    予駁回。原審為上訴人敗訴之判決，並駁回其假執行之聲請
    ，核無不合，
七、兩造其餘攻擊防禦方法及其他未經援用之證據，經斟酌尚無
    礙於本院前述之認定，無一一論究必要。
八、據上論結，本件上訴為無理由，依法判決如主文所示。
中　　華　　民　　國　　94　　年　　10　　月　　26　　日
                  民事第十三庭審判長法  官  張宗權
                                    法　官　陳忠行
                                    法　官　陳永昌
正本係照原本作成。
如不服本判決，應於收受送達後20日內向本院提出上訴書狀，其
未表明上訴理由者，應於提出上訴後20日內向本院補提理由書狀
（均須按他造當事人之人數附繕本）上訴時應提出委任律師或具
有律師資格之人之委任狀；委任有律師資格者，另應附具律師資
格證書及釋明委任人與受任人有民事訴訟法第466條之一第一項
但書或第二項（詳附註）所定關係之釋明文書影本。
中　　華　　民　　國　　94　　年　　10　　月　　27　　日
　　　　　　　　　　　　　　　　　　書記官  劉美垣
附註：
民事訴訟法第四百六十六條之一（第一項、第二項）：
對於第二審判決上訴，上訴人應委任律師為訴訟代理人。但上訴
人或其他法定代理人具有律師資格者，不在此限。
上訴人之配偶、三親等內之血親、二親等內之姻親，或上訴人為
法人、中央或地方機關時，其所屬專任人員具有律師資格並經法
院認為適當者，亦得為第三審訴訟代理人。
